臺灣高等法院刑事判決
109年度上訴字第3893號
上  訴  人  
即  被  告  溫上格
選任辯護人  吳詩凡律師(法扶律師)  
上列上訴人即被告因偽造有價證券等案件，不服臺灣臺北地方法
院109年度訴字第451號，中華民國109年9月16日第一審判決（起
訴案號：臺灣臺北地方檢察署109年度調偵字第1652號），提起
上訴，本院判決如下：
    主  文
上訴駁回。                                              
    事實及理由
一、本案經本院審理結果，認第一審以上訴人即被告溫上格犯刑
    法第201條第1項之偽造有價證券罪（與刑法第216條、第210
    條之行使偽造私文書罪、第339條第1項之詐欺取財罪為想像
    競合犯），累犯，判處有期徒刑1年9月，未扣案之偽造本票
    1張（票號：CH000000號）依刑法第205條規定宣告沒收、偽
    造「陳大天」署押1枚依刑法第219條規定宣告沒收、扣案之
    IPHONE手機1支（門號0000000000號，含SIM卡1張）依刑法
    第38條第2項前段規定宣告沒收，核其認事用法及量刑均無
    不當，應予維持，除證據部分應補充「被告於本院審理時之
    自白」外，其餘均引用第一審判決書記載之事實、證據及理
    由（如附件）。
二、被告上訴意旨略以：
　㈠大法官釋字第775號解釋賦予法院得就具體個案為裁量、判斷
    ，決定符合法定構成要件者，是否仍施以該特定之法律效果
    ，惟累犯加重之理由係基於累犯有其特別惡性之問題與罪責
    為基礎，立法機關衡量其所欲維護法益之重要性，防止侵害
    之可能，及事後矯正行為人之必要性，綜合斟酌憲法保障之
    比例原則、信賴保護原則之綱領，訂定累犯加重規定，然被
    告前後案犯罪時間約略於105、106、108年，雖犯罪時間密
    集，所犯產生目的雷同，但手段和平、未使用暴力方式，並
    非重大惡行，個案具體衡量上不應評價被告為累犯，不應加
    重其罪其本刑。
　㈡被告有再予酌情減輕之可能，希望再次裁定更刑給予減輕。
    現代刑事司法理念，已從傳統的以刑罰作為中心之措施，轉
    變成修復式司法，亦即現代刑事司法的功能，當賦予司法更
    為積極的正面方向，自傳統的懲罰、報復，擴大至尋求真相
    、道歉、撫慰、負責及修復，正義因此得以更完美彰顯。
三、經查：
　㈠原審依調查證據之結果，認定被告基於偽造有價證券、行使偽
    造私文書及詐欺取財之犯意，於民國（下同）108年11月19日
    下午某時許，前往謝陳連子位於臺北市○○區○○○0段000號0樓之
    住處，向謝陳連子佯稱可協助販售靈骨塔位，然須先繳納服務
    費用云云，復為取信於謝陳連子，當場開立票面金額新臺幣（
    下同）10萬元、票號CH000000號之本票1紙，又簽立借款契約
    書1份，並於該本票及借款契約書上偽簽「陳大天」之署押各
    1枚、填載不實之身分證字號及電話號碼，而偽造上開本票及
    借款契約書，再交付予謝陳連子而行使之，致謝陳連子陷於錯
    誤，而陸續於108年11月19日、20日、22日、25日各交付溫上
    格3萬元、3萬元、6萬5,000元及金飾1條（價值約12萬元，嗣
    經溫上格持至新北市中和區自立路「紘裕銀樓」變賣取得12
    萬元），合計受有24萬5,000元之財產損害，所為係犯刑法
    第201條第1項之偽造有價證券罪、第216條、第210條之行使
    偽造私文書罪、第339條第1項之詐欺取財罪，並依想像競合
    犯規定，從一重處斷，論以偽造有價證券罪，業於判決理由
    中論述綦詳。並說明被告前有多次偽造文書、詐欺前科紀錄
    ，於108年6月10日因縮短刑期執行完畢後，5年以內故意再犯
    本案有期徒刑以上之罪，為累犯，並依司法院釋字第775號
    解釋意旨審酌被告於前案執行完畢後，不到半年，即為本案
    偽造有價證券犯行，顯見被告前經入監執行完畢後，仍未能
    記取前案科刑之教訓，謹慎行事，漠視法紀，主觀上欠缺對
    法律之尊重，且對刑罰反應力薄弱，而有加重其最低本刑之
    必要，故依刑法第47條第1項規定加重其刑。又本件被告偽
    造之本票，數量僅有1紙，且金額非鉅，核其情形，尚與一
    般智慧型經濟罪犯，藉販賣大量偽造有價證券牟利而直接擾
    亂金融秩序之情況，在犯罪情節上存有本質上之差異；再究
    其犯罪動機，係因出獄後需款孔急，一時失慮而偽造有價證
    券以取信告訴人，並非出於擾亂票據制度之可流通性，造成
    金融秩序破壞之用意。又被告已與告訴人以28萬元達成調解
    ，告訴人並於原審審理時表示願意原諒被告等情，犯罪情狀
    顯可憫恕，有情輕法重情形，依刑法第59條規定減輕其刑。
    於量刑時復審酌被告犯後坦承罪行，並與告訴人達成調解，
    賠償告訴人所受損害並獲原諒，堪認犯後態度良好，復斟酌
    被告之衡其犯罪動機、目的、手段、素行、所生損害、專科
    畢業之智識程度、曾任職於葬儀社、目前擔任送快遞之外務
    員、月薪約3萬6,000元、尚需扶養父母之家庭生活經濟狀況
    ，及檢察官、告訴人對本案量刑之意見等一切情狀，量處有
    期徒刑1年9月，所為量刑已就刑法第57條規定詳為審酌，尚
    稱妥適，既未逾越法定刑度，亦無濫用自由裁量之權限，並
    無明顯失當或不合比例原則之處。
  ㈡108年2月22日公布之司法院釋字第775號解釋認：刑法第47條
    第1項累犯規定，不分情節一律加重最低本刑，不符憲法罪
    刑相當原則，牴觸憲法第23條比例原則，應自解釋公布日起
    2年內修正之；於修正前，法院就個案應依解釋意旨，裁量
    是否加重最低本刑。亦即法院仍得斟酌個案情形裁量是否加
    重最低本刑，並未完全排除累犯規定之適用。本件原審審酌
    被告所犯前案亦為偽造文書、詐欺案件，且其甫於108年6月1
    0日因縮短刑期執行完畢後不到半年，即再犯本案，足見被
    告對刑罰反應力薄弱，且加重最低本刑後，並無致不符罪刑
    相當原則之情形，故均應依刑法第47條第1項累犯規定加重
    其刑，經核並無不合，且被告前案亦係利用靈骨塔交易之機
    會，詐騙被害人，而為偽造文書等犯行，罪質及所侵害之法
    益均相同，被告上訴就此指摘原判決依刑法第47條第1項累
    犯規定加重其刑不當，自非可取。
　㈢按量刑之輕重，係屬事實審法院得依職權自由裁量之事項，
    茍於量刑時，已依行為人之責任為基礎，並斟酌刑法第57條
    各款所列情狀，而未逾越法定範圍，又未濫用其職權，即不
    得遽指為違法。被告上訴雖指：有再予酌情減輕之可能云云
    。惟本件原審於量刑時，已依上揭刑法第57條規定，審酌被
    告坦承犯行、已與告訴人達成調解並獲得告訴人原諒等情形
    詳予斟酌，並無濫用自由裁量之權限，亦無明顯失當或不合
    比例原則之處，業如前述，並具體審酌本案之情況，以被告
    已與告訴人以28萬元達成調解，告訴人並於原審審理時表示
    願意原諒被告等情，犯罪情狀顯可憫恕，有情輕法重情形，
    而依刑法第59條規定減輕其刑，已難謂原審所量處之刑有過
    重之情。又被告所犯刑法第201條第1項偽造有價證券罪之法
    定刑度為3年以上10年以下有期徒刑，原審就被告所為本案
    偽造有價證據犯行，為累犯，經依刑法第59條規定酌減其刑
    ，所處有期徒刑1年9月之刑度，已屬相對低度量刑，是被告
    以其已坦承犯行，態度良好，犯罪手段平和，無強暴、脅迫
    之方式，並與被害人達成和解，並盡力彌補被害人之損失等
    前揭業為原審審酌之事由，提起上訴請求撤銷原判決，改判
    處更輕刑度，洵無足採。
四、綜上所述，本件被告上訴為無理由，應予駁回。
據上論斷，應依刑事訴訟法第368條、第373條，判決如主文。
本案經檢察官羅儀珊提起公訴，檢察官許鈺茹到庭執行職務。
中　　華　　民　　國　　109 　年　　12　　月　　30　　日
                  刑事第七庭    審判長法　官  孫惠琳
                                      法　官  張育彰
                                      法　官  王惟琪
以上正本證明與原本無異。
如不服本判決，應於收受送達後20日內向本院提出上訴書狀，其
未敘述上訴之理由者並得於提起上訴後20日內向本院補提理由書
狀（均須按他造當事人之人數附繕本）「切勿逕送上級法院」。
                                      書記官  呂修毅
中　　華　　民　　國　　109 　年　　12　　月　　31　　日
────────────────────────────
附件： 
臺灣臺北地方法院刑事判決
109年度訴字第451號
公  訴  人  臺灣臺北地方檢察署檢察官
被      告  溫上格
選任辯護人  吳詩凡律師（法扶律師）
上列被告因偽造有價證券案件，經檢察官提起公訴（109年度調
偵字第1652號），本院判決如下：
    主  文
溫上格犯偽造有價證券罪，累犯，處有期徒刑壹年玖月。
未扣案之偽造本票壹張（票號：CH四五三三八六號）、偽造「陳
大天」署押壹枚，及扣案之IPHONE手機壹支（門號○○○○○○○○○○號
，含SIM卡壹張），均沒收之。
    事  實
一、溫上格因留有前任職公司之客戶資料，得知謝陳連子手中持有靈
    骨塔位，竟意圖為自己不法之所有，基於偽造有價證券、行使
    偽造私文書及詐欺取財之犯意，於民國108年11月19日下午某
    時許，前往謝陳連子位於臺北市○○區○○○0段000號0樓之住處，
    向謝陳連子佯稱可協助販售靈骨塔位，然須先繳納服務費用云
    云，復為取信於謝陳連子，當場開立票面金額新臺幣（下同）1
    0萬元、票號CH000000號之本票1紙，又簽立借款契約書1份，
    並於該本票及借款契約書上偽簽「陳大天」之署押各1枚、填
    載不實之身分證字號及電話號碼，而偽造上開本票及借款契
    約書，再交付予謝陳連子而行使之，致謝陳連子陷於錯誤，而陸
    續於108年11月19日、20日、22日、25日各交付溫上格3萬元
    、3萬元、6萬5,000元及金飾1條（價值約12萬元，嗣經溫上
    格持至新北市中和區自立路「紘裕銀樓」變賣取得12萬元）
    ，合計受有24萬5,000元之財產損害。嗣謝陳連子發覺有異，
    要求溫上格退還款項未果，始知受騙，遂報警處理而查悉上
    情。
二、案經謝陳連子訴由臺北市政府警察局中正第二分局報告臺灣臺
    北地方檢察署檢察官偵查起訴。
    理  由
壹、證據能力部分
一、按被告以外之人於審判外之言詞或書面陳述，除法律有規定
    者外，不得作為證據，刑事訴訟法第159條第1項固有明文。
    惟被告以外之人於審判外之陳述，經當事人於審判程序同意
    作為證據，法院審酌該言詞陳述或書面陳述作成時之情況，
    認為適當者，亦得為證據；當事人、代理人或辯護人於法院
    調查證據時，知有上開刑事訴訟法第159條第1項不得為證據
    之情形，而未於言詞辯論終結前聲明異議者，視為有前項之
    同意，刑事訴訟法第159條之5亦有明文。本判決以下引用各
    項被告以外之人於審判外之陳述，檢察官、被告溫上格及其
    辯護人均同意有證據能力（見本院卷第70至71、129頁），
    經審酌相關言詞陳述或書面陳述作成時之情況，認為適當，
    依前揭法條意旨，均得為證據。
二、其餘資以認定本案犯罪事實之非供述證據，亦查無違反法定
    程序取得之情，依刑事訴訟法第158條之4規定反面解釋，均
    具證據能力。
貳、實體部分
一、上開犯罪事實，業據被告於警詢、偵查及本院審理時均供承
    不諱（見偵卷第29至34頁、第109至111頁、第149至150頁，
    本院卷第67至73頁、第127至138頁），核與證人即告訴人謝
    陳連子於警詢及本院審理時（見偵卷第35至40頁，本院卷第
    127至138頁）、證人即告訴人兒子謝鎮強於警詢時（見偵卷
    第41至42頁）之證述相符，並有本票影本、借款契約書影本
    、公務電話訪談紀錄、自願受搜索同意書、臺北市政府警察
    局中正第二分局搜索、扣押筆錄、扣押物品目錄表、勘察採
    證同意書、告訴人帳戶存摺內頁影本各1份、龍巖白沙灣安
    樂園永久使用權狀影本2紙、被告手機聯絡人翻拍照片14張
    等證據資料在卷可稽（見偵卷第13頁、第15至21頁、第25頁
    、第27頁、第43頁、第45至57頁、第61頁、第63頁、第65至
    68頁），足認被告前揭任意性自白與事實相符，應堪採信。
    綜上，本案事證明確，被告犯行洵堪認定，應依法論科。
二、論罪科刑：
　㈠核被告所為，係犯刑法第201條第1項之偽造有價證券罪、第2
    16條、第210條之行使偽造私文書罪、第339條第1項之詐欺
    取財罪。
　㈡被告在前揭借款契約書及本票上偽簽「陳大天」之署押，均係
    偽造私文書、偽造有價證券之階段行為，又其偽造私文書之
    低度行為，應為行使偽造私文書之高度行為所吸收，其行使偽造有
    價證券之低度行為，則應為偽造有價證券之高度行為所吸收，均
    不另論罪。
　㈢被告基於向告訴人詐取款項之同一犯意，而偽造前揭借款契約
    書及本票，用以取信告訴人，使告訴人交付上開款項及金飾
    ，其所為偽造有價證券、行使偽造私文書及詐欺取財等犯行
    間，具有行為局部之同一性，係以一行為同時觸犯數罪名，為
    想像競合犯，應依刑法第55條規定，從一重之偽造有價證券
    罪處斷。
　㈣累犯裁量加重最低本刑之說明：
  ⒈按刑法第47條第1項關於累犯加重之規定，係不分情節，基於
    累犯者有其特別惡性及對刑罰反應力薄弱等立法理由，一律
    加重最低本刑，於不符合刑法第59條所定要件之情形下，致
    生行為人所受之刑罰超過其所應負擔罪責之個案，其人身自
    由因此遭受過苛之侵害部分，對人民受憲法第8條保障之人
    身自由所為限制，不符憲法罪刑相當原則，牴觸憲法第23條
    比例原則。於此範圍內，有關機關應自本解釋公布之日起2
    年內，依本解釋意旨修正之。於修正前，為避免發生上述罪
    刑不相當之情形，法院就該個案應依本解釋意旨，裁量是否
    加重最低本刑（司法院釋字第775號解釋意旨參照）。亦即
    ，刑法第47條第1項規定之「應」加重最低本刑（即法定本
    刑加重），於修法完成前，應改由本院依上述意旨為裁量「
    得」否加重最低本刑。法院於量刑裁量時即應具體審酌前案
    （故意或過失）、徒刑之執行完畢情形（有無入監執行完畢
    、是否易科罰金或易服社會勞動而視為執行完畢）、5年以
    內（5年之初期、中期、末期）、再犯後罪（是否同一罪質
    、重罪或輕罪）等，綜合判斷累犯個案有無因加重最低本刑
    致生行為人所受的刑罰超過其所應負擔罪責的情形。
  ⒉經查，被告前①於105年間，因偽造文書案件，經臺灣士林地方
    法院以105年度審易字第2929號判決判處有期徒刑4月確定，②又
    因偽造文書等案件，經臺灣高等法院以106年度上訴字第1504
    號判決判處有期徒刑5月（共5罪）、4月（共2罪）、3月、2
    月、6月，應執行有期徒刑2年7月確定，③復因詐欺案件，經本
    院以106年度審簡字第1936號判決判處有期徒刑5月確定，上開
    ①至③案嗣經本院以106年度聲字第2686號裁定應執行有期徒刑3年
    確定，於108年6月10日因縮短刑期執行完畢等情，有臺灣高等
    法院被告前案紀錄表及前揭各件刑事判決在卷可參。其於有
    期徒刑執行完畢後5年內，故意再犯本件有期徒刑以上之罪
    ，為累犯，依司法院釋字第775號解釋意旨，為避免發生加
    重最低本刑，致生行為人所受的刑罰超過其所應負擔罪責之
    情形，本院就本案自應依前開解釋意旨，裁量是否加重其最
    低本刑。經審酌被告前揭構成累犯之案件與本案均屬偽造文
    書、詐欺案件，且均係以佯稱可代為販售先前購入之納骨塔
    位，要求被害人先支付管理費等費用為詐術，復行使偽造之
    私文書或有價證券以取信被害人，二者罪質、犯罪型態均相
    同，且其刑之執行完畢距本案犯行時間不到半年，即為本案
    偽造有價證券犯行，顯見被告前經入監執行完畢後，仍未能
    記取前案科刑之教訓，謹慎行事，漠視法紀，主觀上欠缺對
    法律之尊重，且對刑罰反應力薄弱，而有加重其最低本刑之
    必要。揆諸前揭規定及說明，爰就被告本案所犯，裁量加重
    其最低本刑。
  ㈤按犯罪之情狀顯可憫恕，認科以最低度刑仍嫌過重者，得酌
    量減輕其刑，刑法第59條定有明文。此所謂最低度刑，固包
    括法定最低本刑；惟遇有其他法定減輕之事由者，則應係指
    適用其他法定減輕事由減輕其刑後之最低度刑而言。次按刑
    法第201條第1項偽造有價證券罪之法定最低度刑為3年以上
    有期徒刑，處罰甚重，然其態樣顯非可一概而論，且其原因
    動機不一，犯罪情節未必盡同，所造成危害社會之程度亦非
    可等量齊觀，倘依其情狀處以相當之有期徒刑，即足以懲儆
    ，並可達防衛社會之目的者，自非不可依客觀之犯行與主觀
    之惡性二者加以考量其情狀，是否有可憫恕之處，適用刑法
    第59條之規定酌量減輕其刑，期使個案裁判之量刑能斟酌至
    當，符合比例原則。查本件被告偽造之本票，數量僅有1紙
    ，且金額非鉅，核其情形，尚與一般智慧型經濟罪犯，藉販
    賣大量偽造有價證券牟利而直接擾亂金融秩序之情況，在犯
    罪情節上存有本質上之差異；再究其犯罪動機，係因出獄後
    需款孔急，一時失慮而偽造有價證券以取信告訴人，並非出
    於擾亂票據制度之可流通性，造成金融秩序破壞之用意，又
    上開本票未經告訴人轉讓與他人，且本件告訴人所受損害為
    24萬5,000元，而被告已與告訴人以28萬元達成調解，告訴
    人並於本院審理時表示願意原諒被告等情（見調偵卷第5頁
    、本院卷第136頁），應認其惡性及犯罪情節尚非重大，若
    處以最輕本刑3年有期徒刑之刑責，猶嫌過重，在客觀上足
    以引起一般人之同情，確有情輕法重之失衡現象，而顯有堪
    可憫恕之情狀，為使其量刑斟酌至當，符合比例原則，爰依
    刑法第59條之規定，酌量減輕其刑，並依法先加後減之。
  ㈥爰以行為人責任為基礎，審酌被告不思循正當途徑獲取金錢
    ，竟偽造本票及借款契約書，妨害有價證券及文書之流通正
    確性，危害交易秩序，並向告訴人佯稱可協助販售靈骨塔位
    ，然須先繳納服務費用云云，以此方式詐取告訴人之財物，
    造成告訴人受有24萬5,000元之財產損害，所為實不足取；
    惟念其坦承犯行，且已與告訴人以28萬元達成調解，告訴人
    並於本院審理時表示願意原諒被告，犯後態度尚佳，兼衡其
    犯罪動機、目的、手段、素行、所生損害、專科畢業之智識
    程度、曾任職於葬儀社、目前擔任送快遞之外務員、月薪約
    3萬6,000元、尚需扶養父母之家庭生活經濟狀況（見本院卷
    第69至70頁、第135頁），及檢察官、告訴人對本案量刑之
    意見等一切情狀，量處如主文第1項所示之刑，以示懲儆。
三、沒收部分：
  ㈠被告向告訴人詐得24萬5,000元，固屬被告之犯罪所得，惟考
    量被告已與告訴人以28萬元達成調解，如被告確有履行各該
    調解筆錄所載內容，已足剝奪其犯罪所得，假若被告未能切
    實履行，則告訴人尚得執前揭調解筆錄為民事強制執行名義
    ，對被告財產強制執行，已足以達到沒收制度剝奪被告犯罪
    所得之立法目的，是如在本案另行沒收被告上揭犯罪所得，
    將使被告承受過度之不利益，而有過苛之虞，爰依刑法第38
    條之2第2項之規定，不予宣告沒收或追徵其價額。
  ㈡按偽造之有價證券，不問屬於犯人與否，沒收之，刑法第205
    條定有明文。經查，未扣案之本票1紙既屬偽造，自應依刑
    法第205條規定宣告沒收。至其上偽造之「陳大天」署押1枚
    ，已因本票沒收而包括在內，自無庸再重複諭知沒收。
  ㈢再按偽造之印章、印文或署押，不問屬於犯人與否，沒收之
    ，刑法第219條定有明文。查本件被告偽造之借款契約書已
    由被告交付告訴人收執而行使之，此據告訴人陳稱在卷（見
    本院卷第137頁），已非被告所有之物，又非屬違禁物，爰
    不另為沒收之諭知。惟被告於該借款契約書上「甲方」欄偽
    造之「陳大天」署押1枚，不問屬於犯人與否，應依刑法第2
    19條規定宣告沒收。至前揭借款契約書右側「立契約書人」
    欄所載「陳大天」署押1枚，其作用係識別人稱之用，並非
    簽名或類似與簽名有同一效力之行為，尚不生偽造署押之問
    題，自無庸宣告沒收。
  ㈣又扣案之IPHONE手機1支（門號0000000000號，含SIM卡1張）
    ，為被告所有，且係供其與告訴人聯繫所用，業據被告自承
    在卷（見偵卷第31頁），屬供犯罪所用之物，應依刑法第38
    條第2項前段規定宣告沒收。又該應沒收物既已扣案，即得
    直接原物沒收，而不生如不能執行或不宜執行沒收時，需追
    徵價額之問題，併此敘明。
據上論斷，應依刑事訴訟法第299條第1項前段，刑法第201條第1
項、第216條、第210條、第339條第1項、第55條、第47條第1項
、第59條、第205條、第219條、第38條第2項前段，判決如主文
。
本案經檢察官羅儀珊提起公訴，由檢察官黃兆揚到庭執行職務。
中　　華　　民　　國　　109 　年　　9 　　月　　16　　日
                  刑事第十四庭  審判長  法  官  陳勇松
                                        法  官  曾正龍
                                        法  官  許筑婷
以上正本證明與原本無異。
如不服本判決應於收受送達後20日內向本院提出上訴書狀，並應
敘述具體理由；其未敘述上訴理由者，應於上訴期間屆滿後20日
內向本院補提理由書（均須按他造當事人之人數附繕本）「切勿
逕送上級法院」。
　　　　　　　　　　　　　　　　        書記官　許翠燕 
中　　華　　民　　國　　109 　年　　9 　　月　　22　　日
附錄本案論罪科刑法條全文：
中華民國刑法第201條
意圖供行使之用，而偽造、變造公債票、公司股票或其他有價證
券者，處3年以上10年以下有期徒刑，得併科9萬元以下罰金。
行使偽造、變造之公債票、公司股票或其他有價證券，或意圖供
行使之用而收集或交付於人者，處1年以上7年以下有期徒刑，得
併科9萬元以下罰金。
中華民國刑法第210條
（偽造變造私文書罪）
偽造、變造私文書，足以生損害於公眾或他人者，處5年以下有
期徒刑。
中華民國刑法第216條
（行使偽造變造或登載不實之文書罪）
行使第210條至第215條之文書者，依偽造、變造文書或登載不實
事項或使登載不實事項之規定處斷。
中華民國刑法第339條
（普通詐欺罪）
意圖為自己或第三人不法之所有，以詐術使人將本人或第三人之
物交付者，處5年以下有期徒刑、拘役或科或併科50萬元以下罰
金。
以前項方法得財產上不法之利益或使第三人得之者，亦同。
前二項之未遂犯罰之。